【裁判字號】    98,訴,26
【裁判日期】    980722
【裁判案由】    返還土地
【裁判全文】
臺灣板橋地方法院民事判決                98年度訴字第26號
原      告  甲○○
訴訟代理人  蔡正廷律師
複代  理人  林政疆律師
            郭淑萍
被      告  丙○○
                      號4樓
訴訟代理人  王東山律師
複代  理人  丁○○律師
            李美寬律師
被      告  乙○○
上列當事人間請求返還土地事件，經本院於民國98年6 月23日言
詞辯論終結，判決如下：
    主      文
被告丙○○應將坐落於臺北縣三重市○○段一九五五地號土地上
如附圖Ａ斜線所示面積一百四十平方公尺之土地，及同段一九六
二地號土地上如附圖Ｂ斜線所示面積一百九十七平方公尺之土地
返還予原告。
被告丙○○應自民國九十七年六月一日起至返還第一項所示土地
之日止，按月給付原告新臺幣壹萬貳仟伍佰元。
原告其餘之訴駁回。
訴訟費用由被告丙○○負擔。
本判決第一項於原告以新臺幣陸佰零肆萬元或同額之華南銀行西
三重分行可轉讓定期存單供擔保後，得假執行。但被告丙○○如
以新臺幣壹仟捌佰零玖萬陸仟玖佰元為原告預供擔保，得免為假
執行。
本判決第二項已屆期部分於原告以新臺幣伍萬伍仟元或同額之華
南銀行西三重分行可轉讓定期存單，未屆期部分於屆期原告各以
新臺幣肆仟貳佰元或同額之華南銀行西三重分行可轉讓定期存單
供擔保後，得假執行。但被告丙○○如對已屆期部分以新臺幣壹
拾陸萬貳仟伍佰元，未屆期部分於屆期各以新臺幣壹萬貳仟伍佰
元對未到期之給付為原告預供擔保，得免為假執行。
原告其餘假執行之聲請駁回。
    事實及理由
一、程序方面：
    原告於本件起訴時，原係依其與被告丙○○於民國97年4 月
    9 日簽訂之租賃契約（下稱系爭租約）租期屆滿，被告丙○○未再展延租約，亦拒絕返還坐落於臺北縣三重市○○段19
    55之1 、1962地號2 筆土地（下稱1955之1 、1962地號土地
    ，合稱2 筆土地；如附圖斜線Ａ、Ｂ所示土地下合稱系爭土
    地）為由，因而依系爭租約提起本件訴訟；嗣因被告丙○○
    提出基地借款讓渡契約書（下稱讓渡契約），表示其已將19
    62地號土地使用權利之一半讓與被告乙○○，原告因而於98
    年4 月13日向本院提出民事訴之追加狀（見本院卷第70至73
    頁），追加依民法第767 條前段之所有物返還請求權，及追
    加乙○○為被告，並請求被告應將系爭土地返還原告，經核
    原告上開訴之追加既係出於被告丙○○所提供之訴訟資料所
    致，自不甚礙被告丙○○之防禦及訴訟之終結，且經被告丙○○及追加被告乙○○之同意，核與民事訴訟法第255 條第
    1 項第1 、7 款規定相符，自應予准許。
二、原告主張：緣原告與訴外人戊○○、陳信良、陳信全4 人於
    民國96年12月間共同購買2 筆土地之全部，並辦竣所有權移
    轉登記為上開4 人共有（登記應有部分各為50/100、20/100
    、15/100、15/100）。嗣原告經共有人之同意，於97年1 月
    7 日間將2 筆土地出租被告丙○○並簽訂租約（下稱97年1
    月租約，與系爭租約下或合稱2 件租約），約定租期自97年
    1 月1 日起至97年3 月31日為止，每月租金新臺幣（下同）
    5,000 元；97年1 月租約租期屆滿後，原告與被告丙○○同
    意再續簽系爭租約，約定租金為每月5,000 元，租期自97年
    4 月1 日至97年5 月31日止，詎系爭租約租期屆滿後，原告
    詢問被告丙○○是否願再續租，被告丙○○竟以訴外人即被
    告之父曹三傳曾向另訴外人林謝鸞購買1962地號土地為由，
    不願再行續租，尤有甚者，被告丙○○更表示其已將1962地
    號土地（連同與本件無涉之坐落於臺北縣三重市○○段1954
    地號土地〈下稱1954地號土地〉）向林謝鸞購買權利之一半
    讓與被告乙○○，而被告均拒絕返還系爭土地，原告爰依民
    法第455 條前段、第767 條之規定，請求被告返還系爭土地
    ，並依系爭租約第5 條違約金之約定，請求被告丙○○給付
    自系爭租約屆滿翌日即97年6 月1 日起至返還系爭土地之日
    止，按月給付租金5,000 元之5 倍即25,000元計算之違約金
    。並聲明：被告應將系爭土地返還原告，及被告丙○○應自
    97年6 月1 日起至返還系爭土地之日止，按月給付原告25,0
    00元，暨以供現金或華南銀行西三重分行可轉讓定期存單之
    擔保為條件之假執行宣告。
三、被告方面：
（一）被告丙○○以：
  １、被告丙○○之父曹三傳於57年6 月26日以40,000元向訴外
      人林謝鸞購買1962地號土地及其上建物，並於57年11月12
      日付清買賣價金，而1962地號土地及其上建物本係林謝鸞
      向另訴外人葉李不購得後，再行轉賣予曹三傳。是被告丙○○之家族自57年間即開始使用1962地號土地，工程受益
      費亦由被告丙○○繳納；惟因1962地號土地未辦理所有權
      移轉登記予曹三傳，是工程受益費繳款書名義人仍載為19
      62地號土地原所有人即訴外人葉媽求，而葉媽求等1962地
      號土地原所有權登記名義人亦從未向被告丙○○或其家族
      之人催討返還1962地號土地，足徵其等均已承擔林謝鸞對
      曹三傳所負之債務，而被告丙○○為曹三傳之繼承人，自
      有權繼續使用1962地號土地，並非無權占有；被告丙○○
      及其家族占用1962地號土地已達40餘年，並於原告與訴外
      人戊○○、陳信良、陳信全4 人共同購買1962地號土地前
      經營停車場使用，而原告明知此情，仍願自前手受讓1962
      地號土地所有權，當已承受其前手與被告丙○○間原先之
      法律關係，而同意被告丙○○基於債權關係繼續使用系爭
      土地。
  ２、另被告丙○○於原告買受1955之1 地號土地前，即已向該
      筆土地之原所有人以7,500 元承租使用。嗣原告取得1955
      之1 地號土地後，遂要求原告循前例與被告丙○○簽訂97
      年1 月租約，並約定租金為5,000 元，被告丙○○見租金
      低於先前租約，自不會料到租賃標的尚包括1962地號土地
      ，乃不疑有他，遂在未詳閱租約內容之情況下，與原告簽
      訂97年1 月租約及系爭租約。迨至原告發函要求返還2 筆
      土地時，被告丙○○始發現2 件租約竟將並非租賃標的之
      1962地號土地併載為租賃標的，被告丙○○始知受騙，為
      此爰依民法第92條第1 項規定，以本件98年2 月11日答辯
      狀作為撤銷1962地號土地亦屬2 件租約租賃標的之意思表
      示，是2 件租約不得作為被告丙○○無權占有1962地號土
      地之依據。
  ３、縱認被告丙○○應返還系爭土地，惟依約定租金僅每月5,
      000 元一事以觀，2 筆土地之價值非高，而被告占用未還
      ，對原告而言每月僅損失5,000 元而已，是原告請求相當
      於租金5 倍之違約金，與其實際損害相較下顯極為懸殊，
      自有過高之虞，為此請求依民法第252 條規定予以酌減。
（二）被告乙○○則以：其與被告丙○○確曾書立讓渡契約，即
      被告丙○○將其所稱向林謝鸞購買1962、1954地號土地權
      利之一半讓與其享有，惟其從未占用1955之1 地號土地，
      另與被告丙○○再於98年5 月1 日就上開讓渡契約之使用
      狀況另行簽訂協議書（下稱協議書），將與本件無涉之19
      54地號土地使用權由其獨自享有，至於1962地號土地則交
      由被告丙○○一個人使用，即其目前未使用、且其後對19
      62地號土地無從亦不會主張任何占有及使用之權利，是原
      告對其請求並無理由等語為辯。
（三）是被告均聲明：
  １、原告之訴及假執行之聲請均駁回。
  ２、如受不利判決，願供擔保請准免為假執行。
四、兩造不爭執之事項：
（一）原告與訴外人戊○○、陳信良、陳信全4 人目前確為2 筆
      土地之所有人。
（二）被告現占用系爭土地使用中。
（三）2 件租約「丙○○」三字確由被告丙○○所書立。
（四）原告得依系爭租約，請求被告丙○○返還1955之1 地號土
      地。
五、原告主張被告乙○○無正當使用權源，占用系爭土地，為此
    依民法第767 條前段之規定，請求被告乙○○與被告丙○○
    返還1962地號土地等情，惟為被告乙○○所否認，並以：依
    其與被告丙○○簽訂之讓渡契約，其固受讓被告丙○○所稱
    向林謝鸞購買1962、1954地號土地權利之一半，惟其從未占
    用1955之1 地號土地，另與被告丙○○再於98年5 月1 日就
    上開讓渡契約之使用狀況另行簽訂協議書，將與本件無涉之
    1954地號土地使用權由其獨自享有，至於1962地號土地則交
    由被告丙○○使用，即其目前未使用、且其後對系爭土地亦
    無從主張任何占有及使用之權利等語為辯，並提出協議書1
    件為證（見本院卷第121 至122 頁），而被告乙○○所提協
    議書及上開抗辯均為原告所不爭執，是原告並無法舉證證明
    被告乙○○目前仍無權占用系爭土地，是其依民法第767 條
    前段之規定，請求被告乙○○返還系爭土地予原告，自乏依
    據，而無從允准。
六、按「租賃定有期限者，其租賃關係，於期限屆滿時消滅。」
    、「承租人於租賃關係終止後，應返還租賃物。」民法第45
    0 條第1 項、第455 條前段分別定有明文。本件原告對被告
    丙○○請求之部分，業據其提出2 筆土地之登記謄本、2 件
    租約、存證信函等件為證，被告丙○○固就原告所提上開證
    物形式上之真正不為爭執，惟否認原告之主張，並以上開情
    詞置辯。茲就被告上開抗辯析述如下：
（一）被告丙○○抗辯其父曹三傳於57年6 月26日，以40,000元
      向訴外人林謝鸞購買1962地號土地及其上建物，並於57年
      11月12日付清買賣價金，而1962地號土地及其上建物係林
      謝鸞向另訴外人葉李不購得後，再行轉賣予曹三傳，是被
      告丙○○之家族自57年間即開始使用1962地號土地，此可
      由工程受益費係被告丙○○繳納得知，而1962地號土地原
      所有人即訴外人葉媽求等人從未向被告丙○○或其家族之
      人催討返還1962地號土地，足徵其等均已承擔林謝鸞對曹
      三傳所負之債務，而被告丙○○為曹三傳之繼承人，自有
      權繼續使用1962地號土地，並非無權占有，上情均為原告
      所明知，原告仍願自前手受讓1962地號土地所有權，自有
      承受其前手與被告丙○○間原先之法律關係，而同意被告
      丙○○基於債權關係繼續使用系爭土地等情，固據其提出
      暫時收據、土地房屋賣渡證、工程受益費繳稅額繳款書、
      1962地號土地異動索引、葉氏族譜系統表為證（見本院卷
      第36至41、53至59頁），惟均為原告所否認。經核被告丙○○所提之暫時收據，至多僅能證明曹三傳曾交付10,000
      元予訴外人林謝鸞，惟所購買之土地為何，於該暫時收據
      上並未載明；至於林謝鸞與葉李不簽訂之土地房屋讓渡證
      ，只能證明該二人間有購買房屋、土地之行為，惟亦未能
      標明係何筆土地、房屋；再細繹1962地號土地異動索引，
      該筆土地歷年來曾登記為所有權之人，均無發現葉李不、
      林謝鸞在內，則葉李不、林謝鸞究係基於何種權源而得出
      售1962地號土地，曹三傳又如何輾轉向其等購買進而取得
      1962地號土地使用之權源，均非無疑；再者，被告丙○○
      所提工程受益費稅額繳款書上所載之所有權人係葉媽求，
      並非曹三傳或被告丙○○，亦無從由其執有以葉媽求名義
      之工程受益費稅額繳款書，即得認其有使用1962地號土地
      之合法權源，是原告此部分之主張，尚難認其具備使用19
      62地號土地之權利。
（二）按當事人主張有利於己之事實者，就其事實有舉證之責任
      。民事訴訟法第277 條前段定有明文。是「被詐欺而為意
      思表示者，依民法第92條第1 項之規定，表意人固得撤銷
      其意思表示，惟主張被詐欺而為表示之當事人，應就此項
      事實負舉證之責任。」（最高法院44年臺上字第75號判例
      意旨參照，最高法院21年上字第2012號判例亦同此旨）。
      被告丙○○另以其於原告買受1955之1 地號土地前，即已
      向該筆土地之原所有人以7,500 元承租使用。嗣原告取得
      1955之1 地號土地後，遂要求原告循前例與被告丙○○簽
      訂97年1 月租約，並約定租金為5,000 元，被告丙○○見
      租金低於先前租約，自不會料到租賃標的尚包括1962地號
      土地，遂在未詳閱租約內容之情況下，與原告簽訂2 件租
      約及系爭租約，迨至原告發函要求返還2 筆土地時，被告
      丙○○始發現2 件租約竟將1962地號土地併載為租賃標的
      ，被告丙○○始知受騙，爰依民法第92條第1 項規定，以
      本件98年2 月11日答辯狀作為撤銷1962地號土地亦屬2 件
      租約租賃標的之意思表示等情為辯，惟為原告所否認，而
      被告丙○○就其遭原告之詐欺而誤將1962地號土地納入2
      件租約之租賃標的之情事未為何舉證；再者，被告丙○○
      先與原告簽訂97年1 月租約，俟租期屆滿後再簽訂系爭租
      約，而2 件租約上均將1962地號土地納入租賃標的，並無
      不同，是依常情言，被告丙○○應無兩度遭原告詐欺，而
      先後簽下2 件租約之可能，是被告丙○○此部分之抗辯，
      亦難為其有利之證明。
    綜上所述，原告主張與證據及事實並無相悖，被告丙○○之
    抗辯則無可採。是系爭租約既已屆滿，原告依民法第455 條
    前段之規定，請求被告丙○○返還系爭土地，自應准許。
七、按約定之違約金額過高者，法院得減至相當之數額。民法第
    252 條定有明文。是「違約金本應推定為損害賠償之預約，
    與無償贈與契約不同。關於損害賠償之額數，在當事人間雖
    不妨於事前預為約定，而其所約定之額數，如果與實際損害
    顯相懸殊者，法院自得以當事人實際上所受損失為標準，酌
    予核減。」、「當事人約定契約不履行之違約金過高者，法
    院固得依民法第252 條以職權減至相當之數額，惟是否相當
    仍須依一般客觀事實、社會經濟狀況及當事人所受損害情形
    ，以為酌定標準，而債務已為一部履行者，亦得比照債權人
    所受利益減少其數額。」（最高法院19年上字第1554號、49
    年臺上字第807 號判例意旨參照）。原告主張被告丙○○無
    權占有系爭土地，已如前述，是原告進而依系爭租約第5 條
    違約金之約定，請求被告丙○○給付自系爭租約屆滿之翌日
    即97年6 月1 日起至返還系爭土地之日止，按月給付租金5,
    000 元之5 倍即25,000元計算之違約金等語，惟為被告丙○○所否認，並以：系爭土地價值並非甚高，就被告占用未還
    ，對原告而言每月亦僅損失相當於租金額即5,000 元而已，
    是原告請求租金5 倍之違約金，與其實際損害相較下極為懸
    殊，爰請依民法第252 條予以酌減等情為辯。經本院會同兩
    造至系爭土地現場進行勘驗結果，系爭土地係由丙○○經營
    作停車場使用，入口位於系爭土地南側，可提供15個停車位
    ，入口左、右兩則分別可停8 、7 輛小客車，而系爭土地深
    約29公尺，每個車位寬約2.5 公尺，此有勘驗筆錄附卷可稽
    （見本院卷第91至92頁）；次以原告及被告丙○○既以2 件
    租約均約定租金為每月5,000 元，此2 件租約均係原告與被
    告丙○○2 人於自由意識下所簽訂，本院當應予以尊重；再
    綜觀本件訴訟資料及全辯論意旨，被告曾抗辯2 件租約之租
    賃標的僅限於1955之1 地號土地，而不及於1962地號土地，
    足見依被告丙○○個人之意思，則每月5,000 元應係使用19
    55之1 地號土地，而不及於1962地號土地，如依此項抗辯加
    以演繹，參諸被告實際占用1955之1 、1962之面積（即如附
    圖Ａ斜線、Ｂ斜線所示）約呈2 比3 （1 比1.5） 之比例，
    是本院審酌一般客觀事實、社會經濟狀況及當事人所受損害
    情形，以為酌定標準，應認原告逕依系爭租約第5 條約定請
    求被告丙○○按月給付相當於5 倍租金即25,000元計算之違
    約金，容屬過高，應以被告本件曾為之抗辯，即酌減為相當
    於租金2.5 倍計算之違約金，始屬允適，逾此部分違約金之
    請求則無從准許。
八、綜上所述，原告本件對被告乙○○之請求並無依據，惟依系
    爭租約請求被告丙○○返還系爭土地，洵屬有據，被告丙○○此部分之抗辯則無可採。從而，原告依據民法第455 條前
    段及系爭租約，請求被告丙○○應將系爭土地返還原告，及
    自系爭租約屆滿之翌日即97年6 月1 日起至返還系爭土地之
    日止，按月給付原告12,500元之範圍內，為有理由，應予准
    許，逾此部分之請求則乏依據，自應予以駁回。
九、兩造陳明願供擔保，聲請宣告假執行或免為假執行，經核原
    告勝訴部分，合於法律規定，爰分別酌定相當之擔保金額宣
    告之；原告其餘假執行之聲請，因訴之駁回而失所依據，不
    予准許。
十、本件事證已臻明確，兩造其餘攻擊防禦方法及舉證，經本院
    審酌後，或與本件之爭執無涉，或對本件判決結果不生影響
    ，爰不一一論述，併此敘明。
十一、訴訟費用負擔之依據：民事訴訟法第79條。
中    華    民    國    98    年    7     月    22    日
                  民事第二庭法  官  鍾啟煌
以上正本係照原本作成。
如對本判決上訴，須於判決送達後20日內，向本院提出上訴狀，
上訴臺灣高等法院（應按他造人數提出繕本）。
中    華    民    國    98    年    7     月    22    日
                            書記官  陳淑芳


司法院資訊處製作；財團法人民間司法改革基金會備份。
